【裁判字號】    89,訴,409
【裁判日期】    900313
【裁判案由】    清償債務
【裁判全文】
臺灣花蓮地方法院民事判決  八十九年度訴字第四○九號
    原      告  協和證券股份有限公司
    法定代理人  丁○○
    訴訟代理人  甲○○
                乙○○
    被      告  戊○○
    訴訟代理人  丙○○
右當事人間清償債務事件，本院判決如左：
    主    文
被告應給付原告新臺幣壹佰陸拾萬陸仟陸佰柒拾伍元，及自民國八十九年十月十一
日起至清償日止，按週年利率百分之五計算之利息。
訴訟費用由被告負擔。
本判決第一項於原告以新臺幣伍拾肆萬元為被告供擔保後，得假執行。
    事    實
甲、原告方面：
  一、聲明：原告聲明求為判決如主文第一項所示，並願供擔保請准宣告假執行。
  二、陳述：
    (一)被告分別於民國（下同）八十九年七月間與原告及訴外人環華證券金融股份有
      限公司（下稱環華證券）分別簽訂契約，向其各別申請設立有價證券買賣委託
      帳戶及融資融券買賣有價證券帳戶。於同年十月七日，原告受被告委託代被告
      以每股新臺幣（下同）四十五點五元之價格買進華邦電股票十六萬股（下稱系
      爭股票），依約被告應交付原告融資自備款二百九十一萬二千元及手續費一萬
      零三百七十四元，共計二百九十二萬二千三百七十四元，憑以辦理證券交割事
      宜，詎被告迄同年十月九日仍未能交付前開款項，以致無從辦理交割，原告乃
      向臺灣證券交易所股份有限公司（下稱證券交易所）申報被告違約，並代墊被
      告積欠環華證券之融資款四百三十六萬九千一百六十七元。嗣於同年十月十三
      日，原告代被告將系爭股票於集中市場以每股三十五點五元之價格反向沖銷賣
      出，扣除被告應支付之手續費及證券交易稅後，共計獲得價款五百六十五萬四
      千八百六十六元，經與前揭原告代墊被告積欠環華證券之融資款及被告依約應
      給付原告之融資自備款及手續費相抵，被告尚積欠原告一百六十三萬六千六百
      七十五元，爰依委託買賣證券受託契約之法律關係請求被告給付如聲明所示之
      金額。
    (二)對被告抗辯所為之陳述：
      １、原告經理乙○○是否曾與被告達成代墊款項之協議，原告並不知情，縱使
          乙○○確曾與被告達成前揭代墊之協議，惟此亦與原告無關，原告與被告
          間並無任何代墊之約定存在。
      ２、被告違約交割在先，原告為使市場交割作業能順利運作，並維護證券交易
          市場之秩序，依臺灣證券交易所股份有限公司營業細則第九十一條第一項
          、證券經紀商申報委託人違約案件處理作業要點第三條第一款、臺灣證券
          交易所股份有限公司證券經紀商受託契約準則第十九條第二項及第三項之
          規定，代被告辦理交割手續，並向被告追償，於法並無不合。
  三、證據：提出委託買賣證券受託契約、融資融券契約書、八十九年十月七日買賣
      報告書暨交割憑單及委託書、八十九年十月十三日之買賣報告書暨交割憑單及
      委託書、協和證券股份有限公司花蓮分公司違約申報差額損失計算表各乙紙為
      據。
乙、被告方面：
  一、聲明：求為駁回原告之訴。
  二、陳述：
    (一)原告花蓮分公司之經理乙○○曾承諾被告，若被告買賣股票之資金不足以辦理
      交割，願先行代墊處理，若將來股票成交後有所虧損，被告亦只須負填補買賣
      差額之責。事實上，自被告向原告申請開立帳戶及簽立契約以來，乙○○一直
      以代墊款項之方式為被告從事股票交易，每筆股票交易金額，皆經由乙○○向
      原告之王副總或原告之北區督導廖承初請示裁決後，而決定代墊款項。
    (二)被告於八十九年十月七日委託原告買進系爭股票，未料股價下跌致無法順利賣
      出，收盤後乙○○曾以電話聯絡被告，告知將循往例先行代墊交割款項，詎乙
      ○○竟又反悔而提報被告違約並向被告追償如原告聲明所示之金額，顯見乙○
      ○係為其自身之業績益利，而以不合法之手段陷被告於今日之違約交割，被告
      更因此而罹患焦慮官能症及腦中風等病症，原告竟為前開請求，殊屬非是。
  三、證據：提出花蓮市第一信用合作社活期儲蓄存款條五紙及取款條八紙、支票三
      紙、本票、匯款單各四紙、進出匯款明細、錄音帶譯本各乙份及錄音帶二卷為
      據。
    理    由
一、原告起訴主張：被告於八十九年七月間分別與原告及環華證券分別簽訂有價證券
    委託買賣契約書、融資融券買賣有價證券契約書，於同年十月七日原告受被告之
    委託代被告以每股四十五點五元之價格買進系爭股票，依約被告應交付原告二百
    九十二萬二千三百七十四元（包括融資自備款及手續費），憑以辦理證券交割事
    宜，詎被告並未如期交付前開款項，原告乃向「證券交易所」申報被告違約，並
    代償被告積欠環華證券之融資款項四百三十六萬九千一百六十七元，同年十月十
    三日，原告代被告將系爭股票於集中市場以每股三十五點五元之價格反向沖銷賣
    出，扣除被告應支付之手續費及證券交易稅後，共計獲得價款五百六十五萬四千
    八百六十六元，經與被告前應給付及償還原告之金額相抵，被告尚應給付原告一
    百六十三萬六千六百七十五元，爰依委託買賣證券受託契約之法律關係請求被告
    給付一百六十三萬六千六百七十五元及自八十九年十月十一日起至清償日止按週
    年利率百分之五計算之利息，並願預供擔保請准宣告假執行等語。被告則以：原
    告之經理乙○○曾承諾被告，買賣股票之資金若有不足，將會負責先行代墊處理
    ，且事實上，之前每筆股票交易金額，皆係經由乙○○向原告之王副總或原告之
    北區督導廖承初請示裁決而決定為被告代墊，被告於八十九年十月七日委託原告
    買進系爭股票，未料股價下跌致無法順利賣出，乙○○本同意將循往例先行代墊
    交割款項，詎乙○○竟又反悔而提報被告違約，並由原告向被告追償如原告聲明
    所示之金額，惟乙○○既已同意代墊，則其提報被告違約並向被告追償款項即無
    理由等語，資為抗辯。
二、原告主張被告分別與伊及環華證券簽訂有價證券委託買賣契約及融資融券買賣有
    價證券契約，並於八十九年十月七日委託伊買進系爭股票，然被告卻未依約繳款
    履行交割義務，致尚積欠原告如聲明所示金額等情，為被告所不爭執，原告並提
    出委託買賣證券受託契約、環華證券金融股份有限公司融資融券契約書、八十九
    年十月七日、十三日買賣報告書暨交割憑單、委託書及協和證券股份有限公司花
    蓮分公司違約申報差額損失計算表為證，原告此部分之主張堪信為真。然原告主
    張被告就前開欠款應負給付之義務，被告則以前詞置辯。按當事人主張有利於己
    之事實者，就其事實有舉證之責任，民事訴訟法第二百七十七條前段定有明文。
    原告就被告所主張之「乙○○已同意代墊股票交易應交割款，但未履行」之情業
    已否認，被告雖提出與乙○○對話之錄音帶及其譯本為證，惟該錄音帶所顯示之
    對話內容，並無出現乙○○或其他人員以原告之代理人身分向被告表示，原告願
    為被告代墊股票應交割款項之事實，況被告於本院九十年二月十三日言詞辯論中
    曾稱：「因為當初乙○○有同意代墊，但沒有提到是以公司或以個人．．代墊的
    情形，我們不確定原告知不知情，原告沒有表示過由第三人代墊款項。」等語。
    足見此僅屬被告與乙○○間之約定，縱認乙○○確曾承諾願先為被告代墊款項以
    為支應，此僅為被告與乙○○間基於約定所生之權利義務，實不足以拘束原告，
    是仍難以此即認被告就上開事實已盡舉證責任，本院自無從遽為有利於被告之認
    定。依原告所提出之委託買賣證券受託契約第八條之規定：「委託人（指被告）
    對於貴證券經記商（指原告）不履行交付交割代價交割證券時，即為違約。貴證
    券經紀商得於逾規定交割時逕行解除本契約，了結買賣。並處分因委託買賣關係
    所收受委託人之財物。其處分所得代價應與應付委託人之款項，得合併抵充委託
    人應償付上述應履行之債務，及因委託買賣關係或解除契約所損害賠償之債務，
    如尚有不足，得向委託人追償之．．」。準此，原告自得依此條約定，主張被告
    就前開欠款負給付之責任。
三、從而，原告本於委託買賣證券受託契約第八條關於損害賠償追償請求權之法律關
    係，請求被告給付一百六十三萬六千六百七十五元，及自八十九年十月十一日起
    至清償日止，按週年利率百分之五計算之利息，即無不合，應予准許。
四、本件事證已臻明確，兩造其餘攻擊防禦方法及所提出之證據，核與本件判決結果
    無影響，爰不逐一論述，併此敘明。
五、原告陳明願供擔保請求准予假執行，經核尚無不合，爰酌定相當之擔保金額准許
    之。
據上論結，本件原告之訴為有理由，依民事訴訟法第七十八條、第三百九十條第二項
，判決如主文。
中      華      民      國    九十      年      三      月    十三      日
                                    臺灣花蓮地方法院民事庭
~B法      官  郝燮戈
右正本證明與原本無異。
如對本判決不服，應於送達後廿日內，向本院提出上訴狀（應抄附繕本）。
~B法院書記官  周秀香
中      華      民      國    九十      年      三      月    十四      日


司法院資訊處製作；財團法人民間司法改革基金會備份。
